臺灣臺北地方法院民事判決　　　　　　　　　　　　　九十三年度訴字第一八七號
　　原　　　告　甲○○
　　訴訟代理人　連鳳翔律師
　　被　　　告　乙○○
　　訴訟代理人　劉錦隆律師
　　複　代理人　楊仲傑律師
右當事人間第三人異議之訴事件，本院於中華民國九十三年十月十四日言詞辯論終結
，判決如左：
    主      文
本院九十一年度民執字第一七九○八號強制執行事件，所為之強制執行程序，應予撤
銷。
訴訟費用由被告負擔。
    事實及理由
一、原告主張：原告為坐落台北市○○區○○段二小段一一○三號建物，即門牌號碼
    台北市○○區○○街二段二百二十一號六樓之一房屋（下稱系爭房屋）之起造人
    ，於民國九十二年五月二十九日，辦理建物所有權第一次登記，取得系爭房屋所
    有權。詎被告以訴外人成銘營造有限公司（下稱成銘公司）向訴外人興橋建設股
    份有限公司（下稱興橋公司）承攬系爭房屋所在之興橋寶第大樓新建工程，因興
    橋公司積欠成銘公司新台幣（下同）四千九百十八萬零三十五元之承攬報酬，在
    本院八十八年度北調字第三○三七號調解事件，與成銘公司成立調解，承認成銘
    公司就興橋寶第大樓之未辦理保存登記建物有法定抵押權存在，被告竟以受讓成
    銘公司前述承攬報酬債權，併同受讓該法定抵押權為由，持台灣高等法院九十一
    年度抗字第一三一二號拍賣抵押物裁定，以本院九十一年度民執字第一七九○八
    號強制執行事件，聲請查封原告所有之系爭房屋。惟系爭房屋之建物登記謄本中
    ，並無任何以成銘公司或被告為法定抵押權人之登記，縱使被告曾自成銘公司受
    讓法定抵押權，該法定抵押權亦未完成受讓登記，難謂該法定抵押權已生效力。
    爰依強制執行法第十五條規定，請求撤銷該強制執行程序等語。並聲明：如主文
    第一項所示。
二、被告則以：成銘公司於八十四年一月二十四日，向興橋公司承攬系爭房屋所在之
    興橋寶第大樓新建工程，興橋公司因積欠四千九百十八萬零三十五萬元之承攬報
    酬，於八十八年四月十五日，與成銘公司在本院八十八年度北調字第三○三七號
    調解事件成立調解，承認就興橋寶第大樓之未辦理保存登記建物有法定抵押權存
    在，被告於八十八年九月十五日，受讓成銘公司前述承攬報酬、法定抵押權後，
    取得台灣高等法院九十一年度抗字第一三一二號拍賣抵押物裁定，以本院九十一
    年度執字第一七九○八號強制執行事件，已於九十一年十月三十日，就債務人興
    橋公司原始取得尚未辦理保存登記之系爭房屋，予以查封登記在案。嗣原告雖於
    九十二年五月二十九日，以起造人名義為由，辦理建物所有權第一次登記，惟原
    告之所有權乃繼受自興橋公司，依強制執行法第五十一條第二項規定，債務人興
    橋公司就系爭房屋所為之移轉行為，對被告不生效力。是原告雖於查封後取得系
    爭房屋所有權，仍不足以排除本件強制執行程序云云，資為抗辯。並聲明：原告
    之訴駁回。
三、兩造不爭執之事實：
（一）系爭房屋所在之興橋寶第大樓因訴外人秦明道、秦德松等地主以彼等所有坐落
      台北市○○區○○段二小段一一四、一一五地號等土地，與訴外人李新發簽訂
      合建契約，約定由訴外人秦明道等前揭地主提供前述土地，由訴外人李新發出
      資興建。
（二）被告曾持台灣高等法院九十一年度抗字第一三一二號拍賣抵押物裁定，聲請本
      院九十一年度執字第一七九○八號強制執行事件，以興橋公司為債務人，於九
      十一年十月三十日，就尚未辦理保存登記之系爭房屋，予以查封登記。
（三）系爭房屋於九十二年五月二十九日，以原告為起造人為由，辦理建物所有權第
      一次登記。
四、得心證之理由：
    本件兩造所爭執之處，應在於被告就系爭房屋是否有法定抵押權，及原告辦理系
    爭房屋之第一次所有權登記，有無違反查封效力？
（一）被告就系爭房屋並無法定抵押權：
  １、按承攬之工作，為建築物或其他土地上之工作物或為此等工作物之重大修繕者
      ，承攬人就承攬關係所生之債權，對於其工作所附之定作人之不動產，有抵押
      權，八十八年五月五日修正施行前之民法第五百三十五條定有明文。本件被告
      辯稱成銘公司於八十四年一月二十四日，向興橋公司承攬系爭房屋所在之興橋
      寶第大樓新建工程，興橋公司因積欠四千九百十八萬零三十五萬元之承攬報酬
      ，於八十八年四月十五日，與成銘公司在本院八十八年度北調字第三○三七號
      調解事件成立調解，承認就興橋寶第大樓之未辦理保存登記建物有法定抵押權
      存在，被告復於八十八年九月十五日，受讓成銘公司前述承攬報酬、法定抵押
      權等語。則成銘公司就系爭房屋是否有法定抵押權存在，自應適用首揭規定，
      尚不以登記為必要，先予敘明。
  ２、經查，系爭房屋所在之興橋寶第大樓，既係因訴外人秦明道、秦德松等地主提
      供前揭土地與訴外人李新發簽訂合建契約，約定由訴外人李新發出資興建，於
      建築完成後，由訴外人李新發將訴外人秦明道等前揭地主應分得之房屋交付訴
      外人秦明道等地主，用以換取訴外人李新發分得房屋之基地，此有該合建契約
      附於本院九十二年度訴字第一一五號民事卷宗（第二十一頁至第三十頁），經
      本院調閱屬實，堪認前開合建契約性質上應為互易，訴外人李新發依上開合建
      契約之約定，負有完成建造之義務，系爭房屋所在之興橋寶第大樓於興建完成
      時，應由訴外人李新發原始取得。又建築執造所載之起造人，為建築管理之行
      政措施，不足為所有權之依據，訴外人李新發於建造系爭房屋所在興橋寶第大
      樓之初，固曾以訴外人李新發為法定代理人之興橋公司為起造人申請建造執照
      ，惟如前所述，不足為興橋公司對系爭房屋所有權之證明。況上開建築執照之
      起造人，於八十七年二月九日，已變更為訴外人秦明道等地主，復於八十九年
      十月三日建造完成後，又以訴外人秦明道等人為起造人發給使用執照，該使用
      執照上已無興橋公司為起造人，此有該建築執照、建築執照變更審查表、使用
      執照附於本院九十二年度訴字第一一五號民事卷宗（第三十二頁至第四十七頁
      ）。是系爭房屋於興建完成時，仍應由訴外人李新發原始取得，與原始起造人
      之名義為何人無涉。則被告辯稱興橋公司為上開建築執照之起造人，系爭房屋
      應由興橋公司原始取得所有權，自不足取。
  ３、次查，系爭房屋所在之興橋寶第大樓，興橋公司固曾將該興建工程交由成銘公
      司承攬施作，惟承攬人之法定抵押權，以定作人所有之不動產為限，但系爭房
      屋係由訴外人李新發原始取得，興橋公司並非系爭房屋之所有權人，則成銘公
      司就系爭房屋自無法取得法定抵押權。故被告辯稱被告自成銘公司受讓該法定
      抵押權，被告就系爭房屋有法定抵押權，尚不足取。是成銘公司既未取得系爭
      法定抵押權，則其於前開調解事件，將前開承攬報酬債權及系爭抵押權讓與被
      告，自屬無據，前開調解書不足為被告有利之證據。
（二）原告辦理系爭房屋之第一次所有權登記，並未違反查封效力：
  １、按，實施查封後，債務人就查封物所為移轉、設定負擔或其他有礙執行效果之
      行為，對於債權人不生效力。強制執行法第五十一條第二項亦定有明文。
  ２、另查，原告之父親柯文良與訴外人林賜池等因共同出資承購坐落台北市○○區
      ○○段三小段七七一之三等土地，訴外人林賜池於八十一年八月間，提供上揭
      雙連段土地與興橋公司簽訂合建房屋契約，嗣因該合建建物完工後，興橋公司
      因故無法依比例將訴外人林賜池應分得之房屋移轉所有權予原告之父親柯文良
      等合夥人，訴外人林賜池乃於八十六年十二月間，與興橋公司就投資轉換房屋
      事宜達成協議，興橋公司同意將上揭雙連段土地合建案中，本應分配予訴外人
      林賜池部分房屋，轉換為以興橋公司為起造人所興建之興橋寶地大樓之系爭房
      屋及坐落基地，以致興橋公司於八十七年二月九日，將興橋寶地大樓之起造人
      ，變更為訴外人秦明道等人之同時，系爭房屋之起造人亦變更為原告，此有原
      告所提出被告亦不爭執之合夥契約書、合建房屋契約書、協議書、起造人名冊
      在卷足稽。堪認興橋公司為履行與訴外人林賜池簽訂之合建房屋契約書，委由
      訴外人李新發將系爭房屋轉讓予原告。至被告固以本院九十一年度民執字第一
      七九○八號強制執行事件，以興橋公司為債務人，聲請查封系爭房屋，於九十
      一年十月三十日辦理查封登記。惟該強制執行事件之債務人為興橋公司，訴外
      人李新發並非上開強制執行事件之債務人，且被告聲請查封系爭房屋時，系爭
      房屋之起造人亦已變更為原告，原告復於九十二年五月二十九日，依前述使用
      執照辦理建物所有權第一次登記，自未違反強制執行法第五十一條第二項之規
      定，且依民法第七百五十八條規定，原告於辦理第一次所有權登記，已合法取
      得系爭房屋之所有權。故被告辯稱原告辦理建物所有權第一次登記，違反強制
      執行法第五十一條第二項之規定，對於被告不生效力云云，即不足取。
五、按第三人就執行標的物有足以排除強制執行之權利者，得於強制執行程序終結前
    ，向執行法院對債權人提起異議之訴。強制執行法第十五條前段定有明文。本件
    被告就系爭房屋並無法定抵押權，且原告已合法取得系爭房屋之所有權，均如前
    述。從而，原告依強制執行法第十五條規定，請求將本院九十一年度民執字第一
    七九○八號強制執行事件，所為之強制執行程序，予以撤銷，為有理由，應予准
    許。
六、本件事證已臻明確，原告有關被告受讓法定抵押權未完成受讓登記之主張、陳述
    及所提之證據，經審酌後認與判決結果不生影響，爰不一一論述，附此敘明。
七、訴訟費用負擔之依據：民事訴訟法第七十八條。
中　　　華　　　民　　　國　　九十三　　年　　　十　　　月　　二十八　　日
   　　　　　　　　　　          民事第六庭法　　　官  姜悌文
右為正本係照原本作成
如對本判決上訴，須於判決送達後廿日內向本院提出上訴狀，並依上訴利益繳納上訴
費。
中　　　華　　　民　　　國　　九十三　　年　　　十　　　月　　二十八　　日
                                           法院書記官　陳鳳瀴
